【裁判字號】    94,簡上,69
【裁判日期】    950309
【裁判案由】    遷讓房屋
【裁判全文】
臺灣桃園地方法院民事判決              94年度簡上字第69號
上  訴  人  甲○○
被上訴人    丙○○○
訴訟代理人  邱清銜律師
            洪明俊律師
上列當事人間請求遷讓房屋事件，上訴人對於民國94年1 月21日
本院桃園簡易庭93年度桃簡字第706 號第一審判決提起上訴，於
民國95年2 月23日辯論終結，本院判決如下：
    主      文
上訴駁回。
第二審訴訟費用由上訴人負擔。
    事實及理由
壹、被上訴人起訴主張：其於民國93年3 月20日向訴外人乙○○
    購買門牌號碼桃園縣八德市白鷺村九鄰合興38—6 號2 層樓
    房屋1 棟（稅籍編號：0000000000，下稱系爭房屋），由乙○○親自點交取得占有，並辦理買賣契稅申報及房屋稅籍納
    稅義務人變更而取得系爭房屋所有權，然上訴人未經被上訴
    人同意而無權占有系爭房屋2 樓，迭經被上訴人催促搬遷均
    置之不理，為此依民法第767 條、第943 條、第962 條規定
    ，請求上訴人將系爭房屋2 樓騰空遷讓返還予被上訴人等語
    。對於上訴人之上訴理由則主張：被上訴人向乙○○購買系
    爭房屋時，曾多次前往系爭房屋查看並於立約後經乙○○親
    自點交，期間均未發現上訴人居住於系爭房屋或留有任何物
    品，待被上訴人遷入月餘之後，上訴人始強行遷入。又上訴
    人所提乙○○於92年1 月18日具名之切結書及被上訴人之弟
    即訴外人吳德春簽名之同意書，均與被上訴人無關。況吳德
    春係遭上訴人找人打傷而被迫於前開同意書簽立「吳德春」
    及「吳風妹」字樣，被上訴人簽名時皆書立「丙○○○」，
    不會只寫「吳風妹」，可見系爭同意書並非被上訴人所寫等
    語，並聲明：如主文所示。
貳、上訴人則以：系爭房屋10餘年前為訴外人呂足興建，後因呂
    足向訴外人范德先借款新台幣（下同）63萬元未能清償，即
    讓渡系爭房屋予范德先，其後上訴人為向范德先購買系爭房
    屋，遂於86年4 月3 日向上訴人之母金陳番婆借得現金80萬
    元，並於同年月3 日、5 日分別付款63萬元、17萬元予乙○○，經乙○○轉付予范德先，上訴人即與乙○○同居於系爭
    房屋，是系爭房屋是伊向范德先購買，上訴人已取得居住權
    ，嗣被上訴人在93年3 月20日始跟乙○○簽立不實買賣契約
    ，並趁伊回南部期間強行搬入占有，然乙○○並非系爭房屋
    所有權人，該買賣契約自屬無效，被上訴人顯未取得系爭房
    屋之所有權。乙○○於原審證稱因呂足之家人不同意以80萬
    元之低價將系爭房屋售予上訴人云云，惟其後竟以495,800
    元售予被上訴人，顯互為矛盾。上訴人於原審所提郵政國內
    匯款執據所示金額，係上訴人交付現金予乙○○，由乙○○
    匯入上訴人之郵局帳戶內。又上訴人係遭乙○○恐嚇及毆打
    ，受迫簽立字條，上訴人為殘障人士，不可能找7 、8 個人
    強迫乙○○簽立92年1 月18日乙○○具名之切結書。再者被
    上訴人已出具同意書，同意返還系爭房屋予上訴人等語資為
    抗辯，並聲明：一、原判決不利於上訴人之部分廢棄。二、
    上開廢棄部分，被上訴人在第一審之訴駁回。（上訴人於原
    審另以上開理由提起反訴，請求被上訴人將系爭房屋1 樓騰
    空返還上訴人，經原審就該反訴部分為上訴人敗訴之判決，
    上訴人對該反訴部分之判決並未提起上訴，是上訴人於原審
    所提之反訴已經確定，不在本件上訴範圍）。
參、被上訴人主張系爭房屋為違章建築，並未辦理所有權保存登
    記，現其僅占有使用系爭房屋1 樓，而上訴人占用系爭房屋
    2 樓之事實，業據被上訴人於原審提出房屋稅籍證明書1 件
    為證，且為上訴人所不爭執，自堪信被上訴人此部分之主張
    為真實。
肆、被上訴人又主張系爭房屋係其於93年3 月20日向乙○○購買
    取得所有權，且經乙○○點交予其占有後，卻遭上訴人無權
    占有系爭房屋2 樓，依民法第767 條、第943 條、第962 條
    規定，上訴人應遷讓返還系爭房屋2 樓等語，雖為上訴人所
    否認，辯稱：系爭房屋業經呂足讓與范德先，伊已支付80萬
    元向范德先購買系爭房屋，自有權占有系爭房屋，被上訴人
    方為無權占有，且被上訴人同意將系爭房屋返還上訴人云云
    。惟查：
一、按不動產物權依法律行為而取得者，非經登記不生效力。為
    民法第758 條所明定，此項規定，並不因不動產為違章建築
    而有例外。有最高法院62年台上字第2414號判例可資參照。
    系爭房屋既屬違章建築，且未辦理所有權保存登記，則兩造
    就系爭房屋顯均無法取得所有權，被上訴人自無從本於所有
    權之作用而請求上訴人遷讓系爭房屋甚明。雖被上訴人於原
    審提出桃園縣政府稅捐稽徵處93年度契稅繳款書、房屋稅籍
    證明書各1 件為證，主張系爭房屋之納稅義務人原為乙○○
    ，嗣變更為被上訴人，其為系爭房屋之所有權人云云。惟房
    屋納稅義務人，並非必為房屋所有權人，繳納房屋稅之收據
    ，亦非即為房屋所有權之證明，且房屋納稅義務人於房屋移
    轉時，依房屋稅條例第7 條規定向當地主管稽征機關申報房
    屋現值及使用情形，以為稅籍之資料，並不生所有權喪失或
    取得之效果。故上開契稅繳款書及房屋稅籍證明書上雖分別
    記載系爭房屋之納稅義務人為乙○○、被上訴人，然被上訴
    人亦不能因此取得系爭房屋所有權，是被上訴人依民法第76
    7 條規定，請求上訴人將系爭房屋2 樓騰空返還云云，尚屬
    無據。
二、再按就不能登記之違章建築為買賣，依民法第946 條第1 項
    之規定，應以受交付在先者取得，並依同法第2 項準用同法
    第761 條規定之結果，受讓人已占有不動產者，於讓與合意
    時即生效力。是系爭房屋固為違章建築，亦得為買賣之標的
    。經查被上訴人主張其於93年3 月20日，向乙○○購買系爭
    房屋，並完納房屋買賣契稅、辦理房屋稅籍納稅義務人變更
    ，嗣經乙○○交付系爭房屋1 、2 樓全部予其占有乙節，業
    據其於原審提出土地房屋買賣契約書、桃園縣政府稅捐稽徵
    處93年度契稅繳款書、房屋稅籍證明書、房屋買賣契約書各
    1 件為證；參以證人乙○○於原審到庭結證稱：系爭房屋原
    為其同居人呂足所有，後由其居住，呂足過世後之身後事包
    含系爭房屋均由其處理，上訴人有給付其63萬元欲購買系爭
    房屋，且先行搬入居住，但呂足家屬認為賣80萬元太便宜而
    買賣未成，其當天就匯款40萬元還上訴人，餘款23萬元欲待
    上訴人搬出系爭房屋後返還，其也有叫上訴人搬遷，但因上
    訴人不願搬遷，後還找人將其打傷，其揚言要提出傷害告訴
    ，上訴人才在92年7 、8 月間搬走，系爭房屋內上訴人的東
    西全部搬到對面的鐵皮屋，其收回系爭房屋並清掃後即將之
    賣給被上訴人，嗣在93年4 月間，被上訴人到系爭房屋交付
    尾款時，其把系爭房屋鑰匙點交給被上訴人，並表示屋內物
    品如被上訴人不想要均可丟棄等語（見原審94年1 月4 日言
    詞辯論筆錄）；及本院審理時結證證稱：其在原審之證詞實
    在，系爭房屋係其以495,800 元賣予被上訴人等語（見本院
    94 年6月13日準備程序筆錄），均與乙○○於原審作證時當
    庭提出其與上訴人於86年4 月5 日簽訂之合約、其匯款40萬
    元予上訴人甲○○之郵政國內匯款執據、存摺影本、呂足女
    士去世善後會議記錄、上訴人出具之字條各1 件，及乙○○
    之診斷證明書2 件互核相符（見原審卷第66頁到第78頁）；
    參諸上開字條上記載：「因為我兒子傷害到乙○○，所以我
    甲○○（即上訴人）才要搬離合興38—6 號（即系爭房屋）
    ，我在7 月到8 月底就離開這裡，恐口無憑以字條為憑。本
    人甲○○」等語，有系爭字條1 件在卷可稽，上訴人並於本
    院審理時自承：系爭字條係其簽立，92年乙○○打伊後，伊
    93 年 搬到對面的房子，衣服就搬過去等語（見本院95年2
    月23 日 言詞辯論筆錄），足認系爭房屋在乙○○交付予被
    上訴人時，上訴人確實已依系爭字條之承諾搬離系爭房屋，
    而喪失伊對系爭房屋全部之占有甚明。則上訴人辯稱：係被
    上訴人趁伊回南部期間，強行搬入占有系爭房屋云云，顯然
    不實。雖上訴人辯稱：系爭字條係伊遭乙○○毆打脅迫後簽
    立，伊因此才搬離系爭房屋云云（見本院同日言詞辯論筆錄
    ），惟並未提出任何證明，自屬空言辯解，況上訴人此部分
    抗辯縱然屬實，亦不影響上訴人已經遷離系爭房屋而喪失對
    系爭房屋占有之事實認定，上訴人此部分抗辯自不可採。是
    上訴人僅空言否認被上訴人與乙○○間對系爭房屋買賣契約
    及乙○○證詞之真正，卻未能舉證以實其說，自均無足採。
    堪認被上訴人於93年3 月20日與乙○○簽立系爭房屋買賣契
    約後，確實經乙○○點交而取得系爭房屋1 、2 樓全部之占
    有使用等情應屬真實。
三、上訴人雖辯稱：呂足因向范德先借款未償，故將系爭房屋讓
    渡予范德先，伊於86年4 月間並先後給付63萬元、17萬元予
    乙○○轉交范德先，系爭房屋是伊向范德先購買，並取得居
    住權，乙○○之證詞不實云云，並提出合約、本票、收據、
    切結書、同意書各1 件、借據3 件為證。惟查范德先於原審
    證稱：因呂足欠其63萬元，拿系爭房屋抵押，很多年前有委
    託乙○○處理系爭房屋，但其並未過問系爭房屋由誰使用，
    也不知道是誰在使用，其也沒有繳房屋稅等語（見原審94年
    1 月4 日言詞辯論筆錄），是依范德先所為證詞尚無從認定
    范德先有將系爭房屋以80萬元價格賣予上訴人。又依上訴人
    所提本票、借據、收據等書證，僅足證明呂足向范德先借款
    63萬元，及上訴人向其母金陳番婆借款80萬元，並交付63萬
    元予乙○○等情，有上開書證在卷可按，自亦難認系爭房屋
    業經上訴人付清80萬元予乙○○，並早於86年4 月間因買賣
    取得其事實上之處分權或占有。且觀諸上訴人所提伊與乙○○於86年4 月5 日簽立之合約記載：「白鷺里合興38—6 號
    房舍乙棟，言定以新台幣捌拾萬元正讓與甲○○女士（即上
    訴人），現暫由甲○○暫住，並先付新台幣陸拾參萬元付交
    乙○○暫收（作抵押），如屋主同意此筆交易，甲○○應即
    付出新台幣壹拾柒萬元正交付屋主，若屋主另有異議，甲○○應即搬出該房舍，乙○○應即付新台幣陸拾參萬元付還甲○○（無息付還）恐口無憑，立此為證。」等語，有上訴人
    提出之合約1 件附卷可憑，足認上訴人交付63萬元予乙○○
    後，僅取得占有系爭房屋作為擔保（即上開合約所稱之「抵
    押」，但非法律上之抵押），尚需經系爭房屋屋主同意後，
    上訴人並交付餘款17萬元予屋主，上訴人買受系爭房屋之契
    約始成立。再稽諸上訴人既未能證明伊已將系爭餘款17萬元
    交付乙○○，對照乙○○證稱其僅收受上訴人63萬元等語，
    與乙○○於92年1 月18日出具予上訴人之切結書記載：「本
    人乙○○於中華民國九十二年元月二十日同意將桃園縣八德
    市白鷺里9 鄰合興38之6 號（即系爭房屋）賣出，乙○○本
    人願意於中華民國九十二年四月二十日賣出，並將甲○○陸
    拾參萬還清，如桃園縣八德市白鷺里9 鄰合興38之6 號沒賣
    出，本人願意離開，不願近，跟本房子無關。」等語，亦有
    上訴人提出之切結書1 件存卷可查，雖乙○○證稱系爭切結
    書係上訴人找7 、8 個人強迫其簽立等語（見本院94年6 月
    13日準備程序筆錄），惟不論乙○○簽具系爭切結書是否遭
    受上訴人之脅迫，由上開切結書益可知上訴人確實未給付系
    爭餘款17萬元予乙○○或系爭房屋屋主，上訴人並於92年1
    月間同意乙○○待系爭房屋賣出後還清上訴人給付之63萬元
    ，足見上訴人於86年4 月間透過乙○○與系爭房屋屋主之買
    賣契約顯然並未成立，益證乙○○所證系爭房屋乃因呂足家
    屬不同意而與上訴人間之買賣未成乙節，應屬真實。是上訴
    人辯稱系爭房屋業經伊向范德先買後而取得居住權，乙○○
    之證詞不實云云，要屬無稽，並不可採。
四、上訴人雖另提出同意書1 件，辯稱被上訴人同意將系爭房屋
    返還伊云云，惟被上訴人已否認系爭同意書係其出具，上訴
    人並自承：系爭同意書是吳德春寫給上訴人的弟弟，內容是
    誰寫的，伊不知道，當時伊不在場等語（見本院95年2 月23
    日言詞辯論筆錄），足認被上訴人主張系爭同意書係其弟吳
    德春以其名義簽立乙節，尚非無稽。再參以系爭同意書上之
    立書人載為「吳風妹」，並非被上訴人之全名「丙○○○」
    ，且該「吳風妹」與其上「吳德春」簽名之字跡，不論從運
    筆方式及勾勒形態均屬相同，顯然出於同一人之手，核與本
    院命被上訴人簽名及被上訴人於系爭房屋買賣契約書上簽名
    之字跡，明顯不同，此業經本院依職權比對甚明，有土地房
    屋買賣契約書1 件附於原審卷內，及系爭同意書、被上訴人
    簽名各1 件在卷足憑，足見系爭同意書應係吳德春以「吳風
    妹」名義簽立，則不論系爭同意書之立書人「吳風妹」是否
    為被上訴人，或吳德春是否被迫簽署系爭同意書，因系爭同
    意書既非被上訴人親自簽署，上訴人亦未證明吳德春事前或
    事後取得被上訴人同意或承認代其簽署系爭同意書，系爭同
    意書自無拘束被上訴人之效力，是上訴人持系爭同意書，辯
    稱被上訴人已同意將系爭房屋返還予上訴人云云，同無可採
    。
五、再按占有人於占有物上，行使之權利，推定其適法有此權利
    。占有人，其占有被侵奪者，得請求返還其占有物。民法第
    943 條、第962 條前段定有明文。上訴人於86年間購買系爭
    房屋之買賣契約既未成立，上訴人並於被上訴人買受、占有
    系爭房屋前，喪失對系爭房屋之占有，被上訴人亦未曾同意
    將系爭房屋返還上訴人，已如前述，則被上訴人基於其與系
    爭房屋最後原占有人乙○○間之買賣關係而占有系爭房屋，
    自屬有權占有。是上訴人於被上訴人占有系爭房屋後，再次
    占有系爭房屋2 樓，卻未證明其有何占有之合法權源，自係
    無權占有而侵害被上訴人對系爭房屋之占有，則被上訴人依
    民法上開規定，請求上訴人將系爭房屋2 樓騰空遷讓返還予
    被上訴人，自有理由，應予准許。原審因而依民法上開規定
    ，判命上訴人遷讓返還系爭房屋2 樓予被上訴人，並依職權
    宣告假執行，經核於法均無不合，上訴意旨仍執陳詞，指摘
    原判決不當，求予廢棄改判，為無理由，應予駁回其上訴。
伍、本件事證已臻明確，兩造其餘攻擊防禦方法，核與本件判決
    結果不生影響，爰不一一論述，併此說明。
據上論結，本件上訴為無理由，依民事訴訟法第436 條之1 第3
項、第463 條、第449 條第1 項、第78條，判決如主文。
中    華    民    國    95    年    3    月     9     日
                  民事第三庭  審判長法  官  潘進柳
                                    法  官  林望民
                                    法  官  林雯娟
上列正本證明與原本無異。
不得上訴。
中    華    民    國    95    年    3    月     9    日
                                    書記官  簡維萍


司法院資訊處製作；財團法人民間司法改革基金會備份。
